臺灣高等法院民事判決　　　　　　　　 95年度重上字第533號
　　上　訴　人　丙○○
　　訴訟代理人　丁○○○
　　上　訴　人　萬達工程有限公司
　　法定代理人　甲○○
　　上　訴　人　乙○○
　　上二人共同
　　訴訟代理人　羅瑩雪律師
　　　　　　　　張瑞倫律師
上列當事人間侵權行為損害賠償事件，兩造對於中華民國95年9
月8日臺灣板橋地方法院94年度重訴字第284號第一審判決各自提
起上訴，經本院於96年6月12日言詞辯論終結，茲判決如下：
    主  文
原判決命上訴人連帶給付超過新臺幣壹佰捌拾參萬伍仟伍佰玖拾
元及自民國95年2月21日起至清償日止按週年利率5%計算之利息
部分，暨除確定部分外訴訟費用之裁判均廢棄。
上開廢棄部分，丙○○在第一審之訴駁回。
乙○○、萬達工程有限公司其餘上訴駁回。
丙○○之上訴及假執行之聲請均駁回。
第一、二審訴訟費用，由丙○○負擔十分之八，餘由上訴人乙○
○、萬達工程有限公司連帶負擔。
    事  實
甲、丙○○方面：
壹、聲明：
一、上訴聲明：
（一）原判決不利於丙○○部分廢棄。
（二）萬達工程有限公司（下稱萬達公司）、乙○○應再連帶給
      付丙○○新台幣（下同）5,756,708元及自民國95年2月21
      日起至清償日止，按週年利率5％計算之利息。
（三）願供擔保，請准宣告假執行。
二、答辯聲明：萬達公司、乙○○之上訴駁回。
貳、陳述：除與原審判決記載相同者外，補稱略以：
一、案發當時，丙○○背對吊車軌道半蹲在水泥地上，為從上往
    下數第2、1片環片導塊塗膠，人與軌道平行，距離身後軌道
    約5公分，被吊車撞到左側大腿及臂部時摔倒，腳被吊車捲
    入軌道。
二、根據93年05月11日各類型噪音監測資料，案發當時，工地鄰
    近工商區域、輔仁大學等交通要衝，各種噪音吵雜，丙○○
    聽覺能力明顯受影響，復正工作中，以致無法聽到吊車警報
    蜂鳴聲。
三、環片導塊與吊車軌道間距離只有70-75公分，顯然過狹，丙
    ○○於上午8時50分進入施工，吊車則是9時1分才進入，乙
    ○○應主動驅離工人。
四、丙○○受僱伸和化工股份有限公司（下稱伸和公司）之前，
    曾從事網路及水電工作，每月薪資超過3萬3千元。
、證據：除援用原審提出者外，補提臺北市政府捷運工程局北
    區工程處新莊線測站營建噪音監測成果表、環境污染處理技
    術和噪音污染概論、實用人因工程學、臺北捷運新莊CK570E
    區段標工程92年11月臨時安衛會議、中時電子報報導、照片
    、工作證明、勞工保險卡、愛心看護報價、傳票、統一發票
    為證。
乙、萬達公司、乙○○（下稱萬達公司等2人）方面：
壹、聲明：
一、上訴聲明：
（一）原判決命萬達公司等2人連帶給付丙○○超過1,437,277元
      部分本息廢棄。
（二）上開廢棄部分，丙○○於第一審之訴駁回。
二、答辯聲明
（一）丙○○上訴及假執行之聲請均駁回。
（二）如受不利判決，願供擔保請准宣告免為假執行。
貳、陳述：除與原判決記載相同者外，補稱略以：
一、本件門型吊車與環狀導塊間距離80公分，符合起重升降機具
    安全規則第3條第2款規定之安全標準60公分，並通過行政院
    勞工委員會北區勞動檢查所之檢查，如果正常施工，不致被
    吊車撞倒，頂多只是擦撞。
二、依媒體所拍彩色照片，案發當時，上訴人身旁一疊六塊之環
    片導塊，下面3塊及第5塊皆已塗上強力膠，唯獨第4塊尚未
    塗抹，符合一般塗膠工人都將最接近臉部高度的第4片留到
    最後以避開強力膠刺鼻氣味之作法，並參酌第5片之高度超
    過頭部，丙○○如以半蹲姿勢顯難施工。又吊車前端檔板44
    公分以下與軌道基座同寬，44公分以上突出軌道基座約16公
    分，擋板突出處距地面約81公分，若丙○○係半蹲在地面，
    突出之擋板不可能撞及其臀部或大腿處。且丙○○若站在地
    面遭門型吊車由左側撞擊，其身體應順著吊車行進方向倒下
    ，倒地時，吊車前端已超過其腳跟站立處，加上吊車軌道高
    出地面37公分，縱使丙○○倒下時左腳彈起，腳跟不可能被
    捲入吊車腳前端鋼板。再參考現場無任何墊高物、軌道基座
    寬度僅容腳跟，如雙腳站上腳掌全部懸空，身體不易平衡，
    距80公分外之環片又太遠，經研判結果，丙○○應是先站在
    地面塗完下面三塊，再將左腳踩在約37公分高之吊車鋼軌道
    上，右腳掌踩在第2、3片環片導塊間，保持平衡，由上至下
    依第6、5、4塊之順序塗抹，而於塗到第5塊時，未注意吊車
    前來，且左腳踝被吊車碰到時，因全身重心在左腳，無法迅
    速移動，可能左腳又被高數公分之螺絲基座卡住，才造成左
    腳跟被捲入吊車擋板底部之結果，丙○○明知站在軌道上工
    作之危險性及此項違規之嚴重程度，其過失遠高於萬達公司
    等2人，原審竟認萬達公司等2人就本件事故之過失高於丙○
    ○，應負60％之過失責任，顯失公平。
三、門型吊車有雙軌四腳，軌道間及四週皆堆滿環片導塊等物料
    ，視線死角極多，而工人又隨時移動，吊車操作員不可能於
    注意吊掛物之際，又時時注意有無人靠近。乙○○雖至93年
    6月12日方完成起重機操作人員安全衛生教育訓練並取得結
    業證書，然此與被上訴人有無疏失及應否就公安事故負責，
    分屬二事，不能以此認定被上訴人應負過失責任。
四、工區於每日上班前召開勞工安全衛生教育會議，所有協力廠
    商人員均需參加，工地出入口亦懸掛有「確認安全裝備」警
    示板提醒進入工地應穿著安全鞋，上訴人當日未出席安全會
    議，且穿著普通運動鞋，嚴重違反安全紀律，致其傷情加重
    。
五、依勞工殘廢給付標準之代號，障害項目137「一下肢三大關
    節中，有一大關節喪失機能者」，內容明確具體；障害項目
    141「一下肢遺存顯著運動障害者」，較為廣泛含糊。依狹
    義具體規定優先適用之原則，丙○○僅一腳踝關節喪失機能
    ，應依障害項目143認其殘廢等級為9，否則任一關節受傷，
    定會造成下肢運動障害，則143項永無適用之餘地，由是可
    見亞東醫院以其足跟軟部組織缺損雖經植皮，但遺存顯著運
    動障害（141），顯屬過寬。丙○○所受傷害，勞工保險局
    審定為11等級職業傷病殘廢，原審判決認定為9等級，實嫌
    過高。
六、依「勞工保險殘廢給付標準表」，僅係作為勞工保險殘廢給
    付之一般參考標準，並非作為勞工之勞動能力實際上是否喪
    失以及減少程度若干之唯一判斷依據，且減少勞動能力比率
    表，係以體力勞動者為標準而擬定之減少勞動能力比率，若
    傷者為商人、公務員、教員等智力勞動者，並不全然可適用
    ，而應注意被害人之職業、年齡作適當之認定。丙○○繼續
    在學校進修，且修習者為電腦方面之專長，未來之工作應是
    以電腦專業為主之智力勞動者，而非體力勞動者，其左下肢
    之障礙，應無甚礙其電腦專業之發揮，原判決認上訴人認定
    上訴人殘廢等級為9，喪失勞動能力程度為53.83％，且以此
    做為減少工作收入之損害依據，顯屬過高。
七、依「臺北市政府國家賠償事件賠償計算基準」有關慰撫金之
    規定，將符合勞工保險條例第53條附表所載殘廢等級第9級
    至第15級規定者，歸類為「輕度重傷害」，核給50萬元之慰
    撫金。準此，上訴人不論殘廢等級為9級或11級，其慰撫金
    最高應以50萬元為適當，原審就丙○○所請求全數照准，殊
    嫌過高：
八、為簡化賠償金額之計算及爭點，並體恤丙○○，爰就下列事
    項讓步：(一)醫療費用18,670元、將來復健費用11,520元及增
    加生活上需要費用290,355元，共計320,545 元不予爭執。
    (二)慰藉金同意100萬元。(三)減少之勞動能力所受工作收入之
    損害應為2,272,647元(四)過失比例部分，同意讓步認丙○○
    責任為60%，由萬達公司等2人分擔40％。綜上，同意賠償之
    金額應為：320,545元+1,000,000元（慰藉金）+2,272,647
    元（減少勞動能力之損失）=3,593,192元，萬達公司等2人
    負擔其中40％，應連帶賠償上訴人之金額為：3,593,192元
    ×0.4=1,437,277元，爰就原判決超過該金額之本息部分提
    起上訴。
、證據：除援用原審提出者外，補提最高法院61年台上字第
    1987號判例、臺灣高等法院85年度交上易字第229號刑事判
    決、94年度訴字第13號民事判決、司法行政部（69）台刑(二)
    字第653號司法座談會、臺北市政府國家賠償事件賠償計算
    基準、丙○○陳情文書節本、霍夫曼計算法對照表、台北市
    政府捷運工程局北區工程處新莊線測站營建噪音監測成果表
    、現場模擬照片、現場環狀導塊、新聞報導及照片、吊車檔
    板長寬尺寸之照片、本院勞工安全紀律承諾書範例、萬達公
    司事發當日安全會議簽到紀錄、起重升降機具安全規則、行
    政院勞工委員會北區勞動檢查合格文件照片、固定式起重機
    操作人員訓練教材節本為證，並聲請訊問證人戊○○。
    理    由
一、丙○○主張：其受僱於原審共同被告伸和化工股份有限公司
    （下稱伸和公司，未就其敗訴部分提起上訴）在台北縣新莊
    市○○路與民安街口之捷運新莊線工地從事防水橡膠黏貼工
    作，萬達公司則承包該工地之起重操作及吊掛等業務，93年
    5月11日上午，萬達公司兩名門型吊車業務專業人員因故請
    假未到，另名受僱人乙○○明知自己尚未參加相關起重機操
    作人員安全衛生教育訓練並取得結業證書，竟仍操作門型吊
    車吊運環片導塊等材料，復未主動驅離現場工作人員，適其
    正在現場為環片導塊上膠，閃避不及，致遭門型吊車撞擊而
    重心不穩倒地，左小腿捲入吊車鋼板內，受有左下肢嚴重壓
    砸傷、足踝小腿撕脫傷、跟嫬片狀骨折，皮膚組織壞死缺損
    感染致右足無法著力行走等，被判定肢障，關節活動嚴重受
    影響等重傷害，自得依侵權行為之法律關係，請求命萬達公
    司等2人連帶賠償醫療費用、增加生活上需要之費用、看護
    費用、減少勞動能力損失及精神慰撫金，合計996萬元等情
    ，求為命萬達公司等2人除原審確定部分外，再連帶給付8,
    522,723元及自原審補具理由狀繕本送達翌日即95年2 月21
    日起算法定遲延利息之判決（原審判決萬達公司等2人應連
    帶給付醫療費30,190元、看護費226,000元、增加生活所需
    290,355 元、勞動力減損4,037,682元、精神慰撫金
    2,647,260元，並認丙○○之過失為40％，故判命萬達公司
    等2人應連帶給付計4,203,292元本息，駁回其餘5,756,708
    元及利息之請求，丙○○就其敗訴部分提起上訴，萬達公司
    等2人則就原判決命其給付超過1,437,277元部分本息提起上
    訴，未上訴部分即告確定）。
二、萬達公司等2人則以：乙○○當時雖尚未取得吊車結業證書
    ，惟技術熟練無任何操作不當情形。且吊車啟動同時，警報
    器就會鳴起響亮聲音及閃光警示，丙○○未接受安全訓練及
    參加安全會議，又缺乏工作經驗，不知如何於擦拭強力膠時
    避開揮發性物質，因而吸入過量，神智不清，以吊車移動速
    度緩慢，丙○○如意識清醒，絕無不能及時注意閃躲。又丙
    ○○當時僅著普通運動鞋，未依規定穿著安全鞋，使受傷程
    度加重。尤其，丙○○明知站在軌道上工作之危險性及此項
    違規之嚴重程度，卻為高處環片導塊塗膠水，一腳踩在吊車
    軌道，一腳踩環片導塊，始遭吊車卡住腳踝，故丙○○之過
    失遠高於萬達公司等2人。另丙○○請求之醫療支出、看護
    費用應提出證據證明，有關減少勞動能力之計算依據不當、
    慰撫金亦嫌過高等語答辯。
三、查丙○○主張其受僱於伸和公司從事防水橡膠黏貼工作，於
    上開時地，背對吊車軌道擦拭環片導塊上之強力膠，萬達公
    司受僱人乙○○未參加相關起重機操作人員安全衛生教育訓
    練並取得結業證書，仍依萬達公司派駐現場之經理及工頭胡
    明振指示，在上開工地以無線遙控器操作門型吊車吊運環片
    導塊等材料，其因閃避不及，遭門型吊車撞擊，左小腿捲入
    吊車鋼板內，經消防人員使用救助臂，救出送醫救治，經醫
    診斷受有左下肢嚴重壓砸傷、足踝小腿撕脫傷、跟嫬片狀骨
    折，皮膚組織壞死缺損感染致右足無法著力行走等，被判定
    肢障，關節活動嚴重受影響等重傷害之事實，業據提出臺北
    縣消防局93年8月18日北消護字第0930025091號函、亞東紀
    念醫院診斷證明書、身心障礙手冊為證（見臺灣板橋地方法
    院檢察署94年他字第664號偵查卷第4-6、28-30頁），復為
    萬達公司等二人所不爭執，堪信為真。兩造之爭點厥為：（
    一）萬達公司等2人是否須負侵權行為賠償責任？（二）萬
    達公司等2人應賠償金額若干？（三）丙○○是否與有過失
    ？過失比例若干？
四、萬達公司等2人是否須負侵權行為賠償責任？
（一）按起重機屬勞工安全衛生法所稱之危險機具，操作之人應
      經接受危險性機械操作人員安全衛生教育訓練，勞工安全
      衛生法施行細則第11條、勞工安全衛生教育訓練規則第9
      條分別定有明文。萬達公司於上開工地指派起重機操作人
      員阮憲俞及賴建榮二人，在工地現場專責操作大型門型走
      行固定式吊車起重機具（簡稱門型吊車），乙○○則依萬
      達公司之指示，擔任工作井下方之小型吊車操作人員及門
      型吊車之吊掛助手，負責於操作人員操作門型吊車之際，
      告知吊掛、運轉位置，此業經乙○○於臺灣板橋地方法院
      94年度易字第435號過失傷害刑事案件審理中所自承（該案
      94年6月3日筆錄），而乙○○遲至93年6月12日始接受吊
      升荷重在三公噸以上之固定式起重機操作人員訓練期滿，
      有結業證書在卷為憑，此為萬達公司等二人所不爭執，雖
      其等辯稱乙○○當時雖尚未取得吊車結業證書，惟操作技
      術熟練，然以乙○○平日僅係擔任吊車助手工作，縱有人
      手不足時參與支援，仍難認其技術已臻成熟，何況教育訓
      練及取得結業證書之要求，亦是在保護第三人之安全，則
      萬達公司等二人明知乙○○未經訓練合格，竟仍由其操作
      吊車，對於本件損害應有過失。
（二）又乙○○於操作門型吊車時，固應注視前方吊車狀況，惟
      仍應注意吊車周圍之狀況，禁止人員進入有發生碰撞危害
      之虞之作業範圍，避免人員閃避不及而發生工安意外，而
      依當時之情形並無不能注意之情事，竟於操作門型吊車吊
      運電線乙捆至工地第二開口處之際，疏未注意丙○○正位
      在門型吊車移動之軌道旁，致丙○○受吊車撞及受傷，萬
      達公司等二人雖辯稱以乙○○所在吊車後方位置，無法看
      見丙○○所在位置，故無能注意之期待可能性云云，惟乙
      ○○當時縱未看到丙○○，然操作吊車時，應注意避免人
      員進入有發生碰撞危害之虞之作業範圍，既為操作者所應
      注意，縱使在視線阻隔之情形下，如何察覺有人在吊車行
      進路線，此即有賴操作人員憑其經驗加以應變，尚不能因
      此即可免責，且其因本件過失傷害，經臺灣高等法院94
      年度上易字第1298號刑事判決判處有期徒刑3月確定在案
      （原審卷一第73-75頁），堪認乙○○應注意能注意而未
      注意，致生本件事故，即有過失，且與丙○○所受傷害間
      有因果關係。
（三）丙○○主張現場環片與軌道間僅有70-75公分之距離，又
      未裝置防護柵欄，萬達公司顯有疏失云云，惟依證人戊○
      ○證稱：案發之環片導塊與軌道距離超過80公分以上，應
      該是不會被撞到等語（見本院卷1第205頁背面），丙○○
      又未能舉證證明萬達公司等2人就此指摘之設置如何違反
      規定，是其主張顯不足取。
（四）萬達公司等2人辯稱：丙○○於吊車啟動後擅自進入作業
      區，未注意吊車閃光警示及警笛聲，及時閃避緩慢靠近之
      吊車，顯有過失云云。丙○○則否認聽見警報器鳴笛聲，
      並稱警報器沒有響，其注意工作中，沒有注意警示聲光。
      查證人即現場工人戊○○於本院到庭證稱：當時警報器有
      響，而且有閃光（見本院卷1第206頁），證人即萬達公司
      在場主管王麒閔於台灣高等法院94年度上易字第1298號刑
      事案件中證稱：事發當時，旋轉式閃光燈運作正常，警報
      器聲音很尖銳，應該有100分貝以上，壓到人時還在響，
      依照吊車的運轉，在啟動後行走前，會發出警報聲及閃燈
      再行走等情（見原審卷1第161頁）。丙○○雖主張當天另
      有其他工地施工及車流之噪音，致其無法聽到，是不可歸
      責原因，並提出工程處新莊線測站營建噪音監測成果表、
      環境污染處理技術和噪音污染概論為證，惟縱有丙○○所
      主張之其他噪音，然以在場工作者均稱警報器確有發出尖
      銳聲響，丙○○所稱無法聽見，顯不足採。故丙○○未注
      意吊車閃光、警報器鳴笛，未及時閃避，致事故發生，顯
      有過失，足堪認定。
（五）萬達公司等2人復稱：丙○○未受教育訓練即進入工地，
      未依規定出席安全會議，以致吊車作業時，猶違規在作業
      區內等語，按依勞工安全衛生教育訓練規則第15條第1項
      、第3項及前揭規則附表十三規定從事營造業新雇勞工工
      作前至少應接受6小時之安全衛生教育訓練，伸和公司於
      其承攬系爭工程之契約第15條亦承諾遵守『榮工/鹿島共
      同承攬協辦廠商安全衛生及環境保護工作管理規章』及政
      府和捷運局頒行之安全衛生及環保相關法令之規定。而榮
      民工程股份有限公司和日商鹿島營造股份有限公司台灣分
      公司就系爭工程於92年11月3日召開臨時安衛會議亦決議
      ：「1.進場施工人員需有一般安全衛生教育訓練6小時工
      作證」、「施工人員進場前，須於勞工安全承諾書上簽名
      」（見原審卷1第167-168、189-192頁），而據伸和公司
      於原審亦承認未安排教育訓練，是在開工前告知注意事項
      ，如要注意吊車的運轉及其發出之聲音，勿站在軌道上，
      上開臨時安衛會議事項均有告知等情，而該會議事項之第
      9 項即為「吊掛作業中須注意吊車迴旋半徑內嚴禁人車進
      入，以免發生危險」，丙○○則自承其雇主伸和公司有施
      以口頭上之說明，告知要注意吊車的運轉及其發出之聲音
      ，不要站在軌道上，不然看到就開除，並未告知吊車迴旋
      半徑內嚴禁人車進入，以免發生危險（見原審卷1第210
      頁、本院卷1第175頁），再參之工作人員進場前必須簽署
      之「工程勞工安全紀律承諾書」，其第9點即載「未經主
      管許可，我絕不接近吊車吊舉範圍及作業車輛、機具作業
      半徑」，有該承諾書附卷可稽（見本院卷1第173頁），丙
      ○○自承未於上開承諾書上簽名（見本院卷1第175頁），
      亦未參加工地每日安全會議，而台北捷運新莊線CK570E區
      段標工程93年5月11日勞工安全紀律承諾書上確無丙○○
      到場簽名（見本院卷1第176、177頁），堪認丙○○因未
      接受教育訓練、簽署承諾書及參加安全會議，僅靠伸和公
      司人員口頭告知注意吊車聲響、不得站在軌道上等事，並
      不知吊掛作業中不得進入軌道區。而乙○○辯稱其操作前
      有到發生處觀望無人情形下始啟動吊車，吊車移動才一分
      鐘餘即發生事故，丙○○顯係在門型吊車啟動後始進入其
      作業範圍等語，據丙○○偵訊程序中自承事發前一分鐘內
      不在同一地點而係到處擦強力膠，復於本院主張其於8點
      50 分進入工地，而事故發生在9點01分（見原審卷1第159
      頁、本院卷1第169頁），丙○○應係在安全知識不足情形
      下，在環片導塊區走動，而進入吊車作業區域，顯有過失
      。
（六）另萬達公司等2人主張丙○○應是先站在地面塗完下面三
      塊，再將左腳踩在約37公分高之吊車鋼軌道上，右腳掌踩
      在第2、3片環片導塊間，保持平衡，由上至下依第6、5
      、4塊之順序塗抹，而於塗到第5塊時，未注意吊車前來，
      且左腳踝被吊車碰到時，因全身重心在左腳，無法迅速移
      動，可能左腳又被高數公分之螺絲基座卡住，才造成左腳
      跟被捲入吊車擋板底部之結果，其顯有違反不得站在軌道
      上規定之過失云云，丙○○則否認踩於軌道上，參諸證人
      戊○○所述，丙○○當時是坐在地上，兩手撐著地，因為
      軌道有點高，其後腳跟接近腳踝部分被夾到等語，核與報
      載丙○○當場受傷照片情形相符（見本院卷1第159頁），
      衡情倘如萬達公司等2人所述，丙○○一腳站於軌道，一
      腳站於環片上，其遭撞及時，左腳應即被卡住，則以其當
      時係背對軌道工作，左腳既被卡住，實無可能再轉向面對
      軌道跌坐在地，且依乙○○於警訊時即供稱丙○○重心不
      穩閃避不及倒地，左腳部分遭吊車軌道鋼板夾到（見上開
      他字第664號卷），萬達公司等2人該部分主張，純屬臆測
      之詞，顯不足取。
（七）萬達公司等2人復主張丙○○亦未依警示牌穿著皮革材質
      加墊鋼板之安全鞋，致其傷情加重等語，丙○○固坦承未
      著安全鞋，惟辯稱伸和公司未告知要穿安全鞋。查據萬達
      公司等2人提出於各進入工地大門上均有標示進入工地確
      認安全裝備之標示，其中包括應著安全鞋，有上開照片可
      稽（見原審卷1第162頁），並經證人戊○○證稱屬實。據
      該安全鞋之材質，應有保護足部作用，倘丙○○當時穿著
      安全鞋，則其受傷之程度，應可減輕，是萬達公司等2人
      主張丙○○對於傷情加重與有過失，應可認定。
（八）丙○○未接受安全教育、參加安全會議、著安全鞋，注意
      吊車聲光警示，即闖入軌道區，雖有過失，乃雙方責任分
      擔問題，乙○○操作門型吊車為有過失既如前述，尚不能
      因此免負侵權行為責任。而乙○○係萬達公司受僱人，因
      操作門型吊車之職務行為，不慎致丙○○受傷，萬達公司
      自應依民法第188條第1項前段規定與乙○○負連帶賠償責
      任。
五、萬達公司等2人應賠償金額若干？
（一）醫療費部分：
      丙○○主張其因本件事故受傷而支出住院醫療費22,300元
      （如無健保自付費用798,930元）、住院餐費35,400元、
      往後復健費11,520元（如無健保自付費用21,456元）、往
      後醫療費用795,000元、往後住院費用4,200元之事實，提
      出財團法人徐元智醫藥基金會附設亞東紀念醫院（以下簡
      稱「亞東醫院」）醫療費用收據、新泰綜合醫院收據共計
      77紙、亞東醫院復健卡3紙為證（本院卷1第224至261頁）
      ，被告雖不爭執上開醫療單據之真正，惟辯稱僅同意支付
      原審判准之醫療費18,670元（亞東醫院部分18,490元；新
      泰綜合醫院180元）、將來復健費用18,670元，共計30,19
      0元，其餘醫療費部分已由全民健康保險局支付部分費用
      ，丙○○不得請求等語。經查，丙○○因傷前往亞東醫院
      治療，自93年5月11日起至同年6月30日止急診住院，清創
      植皮；93年7月28日至同年8月18日住院行局部皮瓣轉移及
      厚皮移植；93年10月11日起至同年10月22日止住院行疤痕
      攣縮解離手術；94年7月25日起至同年8月26日止，因足跟
      潰瘍住院行肌肉皮瓣轉移及植皮手術，因傷口感染再清創
      植皮；95年1月14、19日因左足蜂窩性組織炎住院保守治
      療。丙○○於上開期間皆常有定期至門診複查及復健治療
      ，出院後迄於95年4月26日止門診59次，住院醫療費用為
      194,442元，由中央健康保險局支付，急門診費用為65,59
      2元，其中47,102元為中央健康保險支付，丙○○自付
      18,490元。丙○○應繼續進行身心復健，可用健保至門診
      複查，目前病情大約已定型，暫時沒必要考慮進一步矯治
      手術等情，有亞東醫院95年5月16日亞歷字第0956410234
      號函附卷可稽（原審卷1第213-215頁），是以，扣除原審
      判准請求之丙○○自付亞東醫院醫藥費18,490元、新泰醫
      院180元及預估之復建費用11,520元，合計30,190元外，
      其餘醫療費部分既已由全民健康保險局支付，自得再行請
      求。另丙○○尚無再進行矯治手術之必要，是其主張因將
      來醫療之需要，預計支付往後醫療費用79 5,000元、往後
      住院費用4,200元等語，亦難信為真正。綜上所述，丙○
      ○請求給付超過30,190元之醫療費用，為無理由。
（二）增加生活上之支出部分：
   1、看護費用：
      丙○○主張支出看護費用620,000元、往後（預計）看護
      費用795,000元之事實，固據提出皖美病患服務員繳費用
      證明單為證（見原審卷1第264-266頁背面），經原法院判
      丙○○於受傷住院計119天，無法自理生活，有僱請看護
      之必要，有亞東醫院95年5月16日亞歷字第0956410234號
      函附卷可稽（原審卷1第213頁），是丙○○請求於上開住
      院期間僱請看護照料須支出226,100元（1,900×119=226,
      100元），為原審所准，萬達公司對此部分亦不爭執。丙
      ○○雖稱看護費用每日應以2,000元計算云云，惟據上開
      服務員繳費用證明單係丙○○支出93年7月26日起至同年8
      月23日止之看護費用，每日看護費用以1,900 元計，縱有
      其他情形看護收費係每日2,000元，惟本件賠償仍應以丙
      ○○實際支出為據，丙○○既無法證明其支付之看護費用
      係以2,000元計，自不足採。又丙○○目前病情大約已定
      型，暫時沒必要考慮進一步矯治手術，業如上述，則無預
      後手術而需人照料之需要，其請求賠償往後（預計）支出
      之看護費用，亦屬無據。
   2、人工皮膚敷料、營養品及計程車費等之其他雜項費用：
    (1)據亞東醫院95年5月16日亞歷字第0956410234號函說明二
      記載：范君自行護理所需之皮膚保養用品或局部換藥用
      品，因其狀況而定，有時因磨擦破皮或局部潰瘍，皮膚疤
      痕乾燥，可能需長期照顧保養，直至范君本人滿意為止等
      情（見原審卷1第213頁）。又丙○○就其所需之嬰兒油、
      矽膠墊片、拐杖頭、人工皮膚、紙膠、紗布、繃帶等物品
      ，提出購買之估價單、統一發票附卷可稽（原審卷1第262
      、263頁正背面），是以原判決審酌丙○○情況，而認為
      其此部分之請求54,815元，為有理由，而萬達公司等2人
      對此亦不爭執。另丙○○雖本院主張繼續消耗品之後續花
      費，並提出統一發票為證（見本院卷1第133-135頁），惟
      僅憑上開發票尚無法證明究係購買何項物品之支出，自難
      為有利之認定。
    (2)丙○○之左足雖喪失功能，惟健康用品（足部按摩機等
      ）、殘障摩托車（含輪胎與修改費用等）、調養品與營養
      品等是否為醫療所必要，未據丙○○舉證以實其說，是其
      主張因傷須支出健康用品（足部按摩機等）22,300元、殘
      障摩托車（含輪胎與修改費用等）69,800元、調養品與營
      養品50,000元等語，自難信為真正。
    (3)丙○○之左足受傷，原審就其搭乘計程車往返亞東醫院就
      醫部分，命賠償往返車資共計為9,440元（80×2〈來回〉
      ×59=9,440），萬達公司等2人對此亦不爭執。丙○○雖
      於本院提出訴訟期間之法院傳票、至警局筆錄、補證明及
      至台北縣政府法律諮詢調解（見本院卷1第112-132頁）以
      證明其有乘坐計程車赴法院、警局等之需要，惟其為個人
      涉訟所需，與本件侵權行為並無相當因果關係，尚不得請
      求損害賠償，故其主張因本件事故支出計程車費超過9,44
      0元之部分，即屬無據。
    (4)又丙○○主張其因本件事故支出訴訟雜支20,000元之事實
      ，雖據提出臺北巿商業管理處公司登記收納款項收據為證
      （原審卷1第268頁），惟其如因本件訴訟而支出之訴訟費
      ，於本件判決確定後，始應聲請法院裁定確定訴訟費用額
      ，其據以請求萬達公司等2人賠償訴訟雜支20,000元，並
      不足採。
（三）喪失工作所得及減少勞動能力部分：
   1、按身體或健康受侵害，而減少勞動能力者，應以其能力在
      通常情形下可能取得之收入為標準（參照最高法院61年台
      上字第1987號判例意旨）。萬達公司等2人主張丙○○受
      僱於伸和公司，係以日薪計領工資，每月工作日數不定，
      原審認為其月薪為33,000元，顯屬過高云云，惟查丙○○
      於案發時受僱伸和公司，日薪1,500元，此為萬達公司等2
      人所不爭執。參諸丙○○受僱於伸和公司工作之前，曾於
      90 年1月至92年6月間，受僱於訴外人新視觀工程有限公
      司，待遇為日領1,800元，平均工作日20日；92年7月至92
      年11月間，受僱於兆明技術工程有限公司待遇為日領1,8
      00元，平均工作日為20-25日，有該二公司工作證明為證
      （見本院卷1第107-108頁），合每月收入至少為36,000元
      以上，是丙○○之能力在通常情形下可能取得之收入應超
      過33,000元，故丙○○主張以其勞動能力可賺得薪資為每
      月33,000元，應足採信。
   2、萬達公司等2人辯稱：丙○○所受傷害，勞工保險局審定為
      殘廢給付標準表第11等級職業傷病殘廢，原審判決認定為
      9等級，已嫌過高，亞東醫院認定丙○○病情為左下肢踝
      關節機能喪失屬殘廢給付標準表規定之第L137項，且足跟
      軟部組織缺損雖經植皮，但遺存顯著運動障害者屬殘廢給
      付標準表規定之第L141項無法正常步行跑步，認定過寬，
      且減少勞動能力比率表係以體力勞動者為標準，丙○○不
      適用之，原審認定其喪失勞動能力程度為53.83%，殊嫌過
      高等語，丙○○則稱其喪失勞動能力程度超過53.83%。查
      丙○○之傷後障害情形，原經勞工保險局審定符合殘廢給
      付標準表規定之第L143項……應發給11等級職業傷病給付
      160日，復因丙○○係職業傷害，故依勞工保險條例第54
      條規定加發50％即240日，嗣於94年9年28日復核定符合殘
      廢給付標準表規定之第L137項「一下肢三大關節中，有一
      大關節喪失機能者」、第L160項「一足第一趾及第二趾以
      外之任何足趾中，有一趾或二趾喪失機能者」，故依勞工
      保險條例第55條第2款規定，按二者最高等級之9等級發給
      280日，再加發50％，即420日，扣除原領240日，實發180
      日，有勞工保險局核定通知書、勞工保險局函附卷可稽（
      見原審卷1第62頁、原審卷2第32-1、42頁）。而亞東醫院
      雖認定其有勞工保險殘廢給付標準表所示第L141項運動障
      害，即第7級殘廢，然參諸該表第142項就「一下肢三大關
      節中，有二大關節喪失機能者」猶僅認定為第8等級殘廢
      ，以丙○○受傷情形，應尚不及此，自難以更嚴重第7等
      級論之，故亞東醫院認定標準失之過寬，尚不足採。又依
      丙○○左足跟骨、蹠骨骨折，足踝關節活動受影響之受傷
      情形，復參諸勞工保險局之核定殘廢給付結果，堪認丙○
      ○所受傷害應相當於勞工保險殘廢給付標準表所示第9級
      殘廢，領取勞工保險給付標準為280日，而該表之第1級至
      第3級均指終身不能勞動，以丙○○身體障害之狀態並不
      符合第1、2級經常需醫療護理及專人周密監護或日常生活
      需人扶助之要件，是計算其喪失勞動能力以第3級給付標
      準840日為準，則依此比例計算，丙○○減少勞動能力為
      33.33％（計算式為280日÷840日＝33.33％），其每年減
      少之勞動能力之損失為132,000元《計算式：33,000×12
      ×33.33％＝132,000元（元以下四捨五入，下同）》
   3、又按職業災害補償制度之另一特質乃在排除代位權之適用
      ，即受僱人得兼領職業災害補償金及對於侵權行為人之損
      害賠償。簡言之，受僱人於受領補償後，不因此喪失其對
      侵害行為人之損害賠償請求權。是丙○○因本件事故得向
      萬達公司等2人請求所受之減少勞動能力之損害，應自事
      故發生日起算，萬達公司等2人主張減少勞動能力應自醫
      療終止起算云云，顯不足採。又丙○○於66年7月20日出
      生，有身心障礙手冊附卷可稽（見原審卷1第55頁），依
      勞基法第54條第1項第1款規定，勞工退休年齡為60歲，其
      得退休之時即為126年7月19日，是丙○○減少勞動能力之
      實際損害自93年5月11日起算至126年7月19日止，可得工
      作期間33年2個月又9日。而就丙○○請求萬達公司等2人
      連帶一次給付其減少勞動能力之損失：丙○○請求遲延
      利息起算日前已到期之損害部分：自93年5月11日起至95
      年2月20日 (原判決遲延利息起算前一日)止，計1年又286
      日（按94年5月11日至95年2月20日共計286日），因此部
      分既已到期，無須再扣除一次請求之中間利息，此部分金
      額為235,430元《計算式：132,000×（1＋286/365）＝
      235,430元》；其餘部分：自95年2月21日起至126年7月
      19日（滿60歲退休）止，計31年149日，依霍夫曼式計算
      法扣除中間利息，此部分金額為2,533,000元《計算式：
      132,000×19.0000000（31 年之霍夫曼係數）＋132,000
      ×0.392157（第32年霍夫曼係數）×0.0000000（149日佔
      第32年之比例）＝2,533,000元。以上、合計為2,768
      ,430 元，是丙○○就第部分主張不應扣除中間利息，
      尚不足取。是丙○○因勞動能力減損所受工作收入之損害
      為2,768,430元，逾此範圍請求部分，則屬無據。
（四）慰藉金部分：
   1、萬達公司等2人主張依「臺北市政府國家賠償事件賠償計
      算基準」有關慰撫金之規定，將符合勞工保險條例第53條
      附表所載殘廢等級第9級至第15級規定者，歸類為「輕度
      重傷害」，核給50萬元之慰撫金。準此，丙○○不論殘廢
      等級為9級或11級，其慰撫金最高應以50萬元為適當，萬
      達公司等2人願提高一倍給付100萬元慰撫金，原審就丙○
      ○所請求全數照准，殊嫌過高云云，固提出該計算基準為
      憑（見本院卷1第40-41頁），惟賠償責任係以填補受害人
      所受損害及所失利益為範圍，賠償方式及金額因個案情形
      差異而有不同，且依上開計算基準第1點明定該基準係適
      用於台北市政府為所屬機關學校辦理國家賠償事件，進行
      損害賠償協定金額之計算有所依循，而本件當事人並非台
      北市政府所屬機關，自難比附援引。經審酌丙○○於受傷
      醫療期間，時需清創植皮，身心均受有痛苦，且其未滿30
      歲，即因本案導致肢障領有身心障礙手冊，所學又為建築
      工程科系，將來相關工作中利用下肢機會甚多，因本件事
      故受傷成殘，日後勢必減損行（勞）動能力，對其影響極
      大，而其現無工作，復無不動產等情，有中華民國身心障
      礙手冊、勞工保險卡、稅務電子閘門財產所得調件明細表
      、學生證各1紙附卷可稽（原審卷1第25、55頁、本院卷1
      第137頁），乙○○係萬達公司之職員、名下有汽車1輛，
      有稅務電子閘門財產所得調件明細表1紙附卷可稽（原審
      卷1第20-21頁），萬達公司資本總額則為1,000萬元，財
      務狀況不錯，有公司變更登記表、臺灣板橋地方法院檢察
      署94年度他字第664號刑案乙○○之供述可證（原審卷1第
      53 頁、刑案卷94年2月2日訊問筆錄），故認丙○○請求
      賠償精神慰撫金150萬元為適當，逾此部分，顯屬無據。
六、丙○○是否與有過失？過失比例若干？
    按損害之發生或擴大，被害人與有過失者，法院得減輕賠償
    金額，或免除之，民法第217條第1項定有明文。丙○○未注
    意吊車上之聲光警示，未著安全鞋及安全知識不足，進入管
    制範圍，而萬達公司等二人明知乙○○未經訓練合格，仍由
    其操作吊車及操作門型吊車時，疏未注意吊車周圍之狀況，
    均有過失，已如上述。本院審酌兩造過失程度，認丙○○之
    過失責任比例為60％，萬達公司等2人之過失責任比例為40
    ％應為適當，並得以此比例減輕萬達公司等2人應負之賠償
    責任。是以萬達公司等2人應連帶負擔丙○○上開損害金額
    之40％為1,835,590元《計算式：（30,190＋226,100＋54,
    815＋9,440＋2,768,430＋1,500,000）×40％＝1,835,590
    元》。
七、綜上所述，丙○○依侵權行為法律關係，除就萬達公司等2
    人未上訴之1,437,277元本息外，請求萬達公司等2人再給付
    398,313元，及自95年2月21日起至清償日止，按週年利率5%
    計算之利息，為有理由。至於請求給付超過上開金額部分，
    為無理由。原審所命給付超過上開金額部分，為萬達公司等
    2人敗訴判決，自有未洽。萬達公司等2人上訴意旨就此部分
    指摘原判決不當，求予廢棄改判，為有理由，爰由本院改判
    如主文第2項。至於上開應准許再給付部分，原審判命萬達
    公司等2人連帶給付，核無違誤，萬達公司上訴意旨就此部
    分指摘原判決不當，聲明廢棄，為無理由，應駁回其上訴。
    原審就其不應准許部分，為丙○○敗訴之判決，並無不合，
    丙○○上訴意旨求予廢棄改判，並為假執行之宣告，為無理
    由，應予駁回。
八、本件法律關係已經明確，兩造其餘主張及舉證，無礙本院判
    斷，爰不再一一論述，附此敘明。
九、據上論結，本件丙○○之上訴為無理由，萬達公司等2人之
    上訴，一部有理由，一部無理由。依民事訴訟法第450條、
    第449條第1項、第79條、第85條第2項，判決如主文。
中　　華　　民　　國　　96　　年　　6 　　月　　26　　日
                    民事第9庭
                        審判長法　官 黃熙嫣
　　　　　　　　　　　　　　  法　官 楊力進
　　　　　　　　　　　　　　  法　官 陳玉完
正本係照原本作成。
萬達公司、乙○○等2人不得上訴。
丙○○如不服本判決，應於收受送達後20日內向本院提出上訴書
狀，其未表明上訴理由者，應於提出上訴後20日內向本院補提理
由書狀（均須按他造當事人之人數附繕本）上訴時應提出委任律
師或具有律師資格之人之委任狀；委任有律師資格者，另應附具
律師資格證書及釋明委任人與受任人有民事訴訟法第466條之1第
1項但書或第2項（詳附註）所定關係之釋明文書影本。
中　　華　　民　　國　　96　　年　　6 　　月　　29　　日
　　　　　　　　　　　　　　　書記官 鎖瑞嶺
附註：
民事訴訟法第466條之1（第1項、第2項）：
對於第二審判決上訴，上訴人應委任律師為訴訟代理人。但上訴
人或其他法定代理人具有律師資格者，不在此限。
上訴人之配偶、三親等內之血親、二親等內之姻親，或上訴人為
法人、中央或地方機關時，其所屬專任人員具有律師資格並經法
院認為適當者，亦得為第三審訴訟代理人。
